【裁判字號】    98,上易,55
【裁判日期】    980526
【裁判案由】    確認買賣關係不存在
【裁判全文】
臺灣高等法院臺南分院民事判決  98年度上易字第55號
上  訴  人  戊○○
視同上訴人  乙○○
被  上訴人  台新國際商業銀行股份有限公司
法定代理人  甲○○
訴訟代理人  丁○○
            丙○○
上列當事人間因請求確認買賣關係不存在事件，上訴人對於中華
民國98年1月22日臺灣臺南地方法院第一審判決（97年度訴字第
962號）提起上訴，本院於98年5月12日言詞辯論終結，判決如下
：
    主  文
上訴駁回。
第二審訴訟費用由上訴人負擔。
    事  實  及  理  由
甲、程序方面：
一、本件被上訴人台新國際商業銀行股份有限公司（下稱台新銀
    行）法定代理人於本院審理中由蔡孟變更為甲○○，具狀
    聲明承受訴訟，並提出公司變更登記表為證，經核並無不合
    ，應予准許。
二、按民事訴訟法第56條規定：「訴訟標的對於共同訴訟之各人
    必須合一確定者，適用下列各款之規定：一、共同訴訟人中
    一人之行為有利益於共同訴訟人者，其效力及於全體；不利
    益者，對於全體不生效力」。本件被上訴人請求確認上訴人
    戊○○與視同上訴人乙○○間之買賣關係不存在，係屬上開
    規定所稱之訴訟標的對於共同訴訟之各人必須合一確定情形
    ，本件上訴人戊○○提起上訴為有利於乙○○之行為，依上
    開民事訴訟法第56條第1款之規定，其效力及於未提起上訴
    之乙○○，本院自應將乙○○列為視同上訴人。
三、本件視同上訴人乙○○經合法通知無正當理由不到場，核無
    民事訴訟法第386條各款所列情形，准依被上訴人台新銀行
    之聲請，由其一造辯論而為判決，合先敘明。
乙、實體方面：
壹、被上訴人主張：
一、起訴時主張：
  (一)緣視同上訴人乙○○於民國（下同）93年9月22日簽立車輛
    動產抵押契約書並供擔保新車福特（型式0000000ESCAPE2.3
    休旅車、車牌號碼0379-KB）向被上訴人借款新臺幣（下同
    ）73萬元，惟前開擔保車輛因視同上訴人乙○○向訴外人隆
    誠當鋪借款後無力清償而流當，另本案借款亦自94年12月19
    日起即未依約繳付本息，嗣經被上訴人向原審聲請民事本票
    裁定，迄今尚積欠本金46萬9,060元，及自95年11月20日起
    至清償日止，按年息百分之10計算之利息迄未清償。
  (二)茲因被上訴人為促請視同上訴人乙○○處理前開債務，遂調
    閱渠等之財產資料，豈料視同上訴人乙○○竟於94年10月13
    日與上訴人戊○○通謀就視同上訴人乙○○所有坐落台南市
    安平區○○段90地號，面積6319平方公尺、權利範圍30,000
    分之98，及其上建物4350建號，即門牌為台南市安平區○○
    ○街677號5樓之17（下稱系爭土地及建物），為虛偽之買賣
    契約，並於94年11月22日以買賣為原因移轉登記予上訴人戊
    ○○所有，以逃避被上訴人之追索。
  (三)鑑於上開系爭土地及建物係視同上訴人乙○○僅有之財產，
    被上訴人為督促視同上訴人乙○○履行債務，實有確認買賣
    關係不存在之訴訟利益，故被上訴人主張視同上訴人乙○○
    係為逃避被上訴人催索而與上訴人戊○○為通謀虛偽意思表
    示訂立系爭買賣契約，依民法第87條第1項前段之規定，其
    買賣契約無效，買賣關係自始不存在。
  (四)次按「確認法律關係不成立之訴，原告如僅否認被告於訴訟
    前所主張法律關係成立原因之事實，以求法律關係不成立之
    確認，應由被告說明法律關係成立原因之事實，負舉證之責
    」（最高法院20年度上字第709號判例意旨參照）。據此，
    上訴人與視同上訴人應就其買賣關係之成立負立證之責等語
    。
二、於本院補稱：
  (一)上訴人戊○○抗辯稱系爭土地及建物係因視同上訴人乙○○
    欠伊150萬元，而將系爭土地及建物賣予伊，惟上訴人未提
    出系爭土地及建物之買賣契約及相關證據以證其實。
  (二)上訴人戊○○主張房屋貸款皆由其繳款，經原審調查房屋貸
    款皆以視同上訴人乙○○之個人帳戶自動扣款，上訴人亦無
    法提出任何繳款證明。
三、並聲明：
  (一)上訴駁回。
  (二)第二審訴訟費用由上訴人負擔。
貳、上訴人戊○○、視同上訴人乙○○則提出如下之抗辯：
一、上訴人戊○○抗辯稱：
  (一)伊與視同上訴人乙○○間確有買賣關係存在，因視同上訴人
    乙○○欠伊150萬元，而以300萬元向視同上訴人乙○○購買
    ，另150萬元用來清償房屋貸款，伊向乙○○購買時，房屋
    貸款尚欠230萬元，現房屋貸款仍由伊繼續繳納等語，資為
    抗辯。
  (二)於本院補稱：
    系爭土地及建物係因視同上訴人乙○○欠上訴人150萬元，
    而將其以270萬元賣予上訴人之母親，並登記於上訴人名下
    。另上訴人與視同上訴人之買賣並無訂立買賣契約書，且系
    爭土地及建物之買賣皆由上訴人之母親與乙○○接洽。
  (三)並聲明：
  1.原判決廢棄。
  2.上開廢棄部分，被上訴人在第一審之訴駁回。
  3.第一、二審訴訟費用由被上訴人負擔。
二、視同上訴人乙○○則均未於原審及本院言詞辯論期日到場，
    亦未提出書狀作何聲明或陳述。
、兩造不爭執之事項：
    視同上訴人乙○○在94年10月13日將其所有坐落台南市○○
    區○○段90地號，面積6,319平方公尺（權利範圍30,000分
    之98），及其地上建物4350建號，即門牌號碼為台南市安平
    區○○○街677號5樓之17之系爭土地及建物，以買賣為原因
    而移轉登記予上訴人戊○○名下。
肆、本院得心證之理由：
一、被上訴人台新銀行主張視同上訴人乙○○簽立車輛動產抵押
    契約書並供擔保新車福特（型式0000000ESCAPE2.3休旅車、
    車牌號碼0379-KB）向被上訴人借款73萬元，迄今尚積欠本
    金46萬9,060元，及自95年11月20日起至清償日止，按年息
    百分之10計算之利息未清償，而視同上訴人乙○○係為逃避
    被上訴人催索，竟與上訴人戊○○就系爭土地及建物，為通
    謀虛偽意思表示訂立買賣契約，是依民法第87條第1項前段
    之規定，其買賣契約無效云云；上訴人戊○○則抗辯稱伊與
    視同上訴人乙○○間確有買賣關係存在，並以前詞置辯。故
    本件應審酌之要點在於：(一)上訴人與視同上訴人間就系爭土
    地及建物之買賣是否為通謀虛偽意思表示而應無效？(二)被上
    訴人請求塗銷系爭土地及建物所有權移轉登記有無理由？本
    院審酌如下。
二、按「確認法律關係不存在之訴，如原告僅否認被告於訴訟前
    所主張法律關係成立原因之事實，以求法律關係不成立之確
    認，應由被告就法律關係存在或法律關係成立原因之事實，
    負舉證之責」、「確認法律關係成立或不成立之訴，如有即
    受確認判決之法律上利益，縱其所求確認者為他人間之法律
    關係，亦非不得提起」（最高法院20年度上字第709號、32
    年度上字第3165號判例意旨參照）。揆諸前揭判例要旨所示
    ，本件上訴人戊○○與視同上訴人乙○○間之移轉所有權行
    為影響被上訴人台新銀行受償之權益，被上訴人台新銀行提
    起本件訴訟，應無不符，並應由上訴人與視同上訴人就渠等
    間確實有買賣行為之存在為證明，合先敘明。
三、按「稱買賣者，謂當事人約定一方移轉財產權於他方，他方
    支付價金之契約。當事人就標的物及其價金互相同意時，買
    賣契約即為成立」，民法第345條定有明文。經查：
  (一)上訴人戊○○於原審主張其與視同上訴人乙○○二人對系爭
    土地及建物確有買賣關係存在，價金為300萬元，150萬元欠
    款，150萬元房貸（見原審卷第30頁），嗣於本院主張系爭
    土地及建物之價金為270萬元，且係視同上訴人乙○○賣予
    上訴人之母親，而登記於上訴人名下云云（見本院卷第22-
    23頁），由此可知上訴人戊○○對於其與視同上訴人乙○○
    間買賣契約之價金金額、買受人為何，前後敘述不一，顯與
    一般社會交易常理有違，且經原審依職權調閱系爭土地及建
    物之買賣所有權移轉登記資料顯示，上訴人與視同上訴人二
    人間之買賣價額總計為117萬7,347元（即土地部分：51萬9,
    147元；建物部分：65萬8,200元），此有臺南市臺南地政事
    務所97年7月17日臺南地所登字第0970006660號函在卷可按
    （見原審卷第13、17頁），與上訴人戊○○於上開所述之價
    金金額已有不符。
  (二)又上訴人戊○○向視同上訴人乙○○購買系爭土地及建物當
    時（即94年10月13日），視同上訴人乙○○之房貸尚有230
    萬元，亦據上訴人戊○○陳述在卷（見原審卷第30頁），核
    與花旗商業銀行股份有限公司（下稱花旗銀行）安南分行97
    年11月4日（97）花旗（台灣）銀安營字第165號函載視同上
    訴人乙○○94年10月份之欠款188萬1,524元及47萬2,228元
    ，合計235萬3,752元之情相符（見原審卷第70、72頁），惟
    視同上訴人乙○○僅就花旗銀行貸款部分尚欠235萬3,752元
    ，又欠上訴人戊○○所稱之150萬元，兩者合計達385萬3,75
    2元，與上訴人戊○○於原審所稱之買賣價金300萬元，差距
    又達80幾萬元，上訴人戊○○所稱視同上訴人乙○○欠款一
    節，數據顯有不合，上訴人戊○○所述不足採信。
  (三)又證人莊月霞（即上訴人戊○○之母）於原審到庭證述：「
    我跟被告乙○○是以前從事夜間餐飲業的朋友，之前借錢的
    事情已經很久了，我忘記詳細情形為何，當時我前前後後約
    借給他壹佰多萬，被告乙○○有錢時也會多多少少還給我，
    但是我的錢都交給我女兒處理，被告乙○○要跟我借錢，我
    會叫他找我女兒，都由我女兒幫我處理，實際上我的錢都交
    給我女兒，借錢都是我女兒直接跟他處理，所以算我女兒借
    給被告乙○○的。94年時我叫我女兒跟被告乙○○聯絡處理
    借款，處理的細節我不清楚」等語（見原審卷第41頁），上
    訴人戊○○則陳稱：「是我跟我媽媽一起把錢借給被告乙○
    ○」、「我會借給乙○○這筆錢是因為乙○○是我媽媽的好
    朋友」等語（見原審卷第40-41頁），則依上訴人戊○○及
    其母莊月霞之證述，顯然先借錢予視同上訴人乙○○係證人
    莊月霞，否則視同上訴人乙○○何需如證人莊月霞所述其於
    有錢時也會多少還給證人莊月霞。又證人莊月霞於原審證稱
    ：「94年時我叫我女兒跟被告乙○○聯絡處理借款，處理的
    細節我不清楚」，與上訴人戊○○於本院中自陳系爭土地及
    建物之買賣皆由上訴人之母親與視同上訴人乙○○接洽等語
    ，足見上訴人與證人莊月霞之陳述互有矛盾，則上訴人與視
    同上訴人二人間是否確有借貸關係存在，及上訴人戊○○對
    視同上訴人乙○○是否有債權關係存在，均有疑義，上訴人
    戊○○亦未提出其他積極證據證明，是上訴人戊○○所述，
    自不足採信。
  (四)又當事人主張有利於己之事實者，就其事實有舉證之責任，
    民事訴訟法第277條前段亦有明文。誠如前述，上訴人與視
    同上訴人並無確實證據足以證明其二人間確有借貸關係存在
    ，復未據上訴人戊○○提出其他積極證據，足以證明其與視
    同上訴人乙○○間確有借貸關係存在，是上訴人戊○○主張
    與視同上訴人乙○○間確有借貸關係存在一節，自不足採信
    。況且繳納花旗銀行欠款均係以視同上訴人乙○○之個人帳
    戶自動扣繳，且並非均如期繳納，此亦有花旗銀行97年12月
    18日（97）台消企5595號函在卷可憑（見原審卷第108-115
    頁），雖上訴人戊○○陳稱系爭欠款由伊繳納，然由上開繳
    交欠款紀錄顯現出並非期期如期繳納，如上訴人戊○○陳稱
    由伊負責繳欠款，當不至於履經花旗銀行催討及聯絡不到人
    之情，是上訴人戊○○所辯，不足採信。綜上，被上訴人主
    張上訴人與視同上訴人所述買賣情節，顯屬其二人所虛構，
    應可採信。
四、按表意人與相對人通謀而為虛偽意思表示者，其意思表示無
    效，民法第87條第1項前段定有明文。視同上訴人乙○○與
    上訴人戊○○間就系爭不動產以買賣為原因所為之所有權移
    轉登記既屬通謀虛偽意思表示而為無效，則被上訴人請求確
    認上訴人與視同上訴人間就系爭不動產所為之買賣關係不存
    在，自屬有據。又被上訴人為視同上訴人乙○○之債權人，
    亦據被上訴人提出原審95年度票字第892號裁定及確定證明
    書影本各乙件為證（見原審97年度補字第203號卷第10-11頁
    ），是被上訴人本於視同上訴人乙○○之債權人，請求上訴
    人戊○○塗銷系爭不動產之所有權移轉登記，自屬有據，應
    予准許。至於上訴人戊○○塗銷系爭不動產所有權移轉登記
    之法律效果，當然回復為視同上訴人乙○○所有，故無聲明
    併為請求之必要，於此敘明。
伍、綜上所述，本件視同上訴人乙○○係為逃避被上訴人追索其
    債務，而與上訴人戊○○訂立系爭買賣契約，將系爭土地及
    建物偽以買賣為原因移轉所有權登記予上訴人戊○○，係上
    訴人與視同上訴人間通謀而為虛偽意思表示，從而，被上訴
    人本於民法第87條第1項前段之規定，請求確認視同上訴人
    乙○○與上訴人戊○○間就系爭土地及建物之買賣關係不存
    在，及上訴人戊○○就前項不動產，於94年11月22日以買賣
    為原因向臺南市臺南地政事務所辦理之所有權移轉登記應予
    塗銷，為有理由，應予准許。原審為被上訴人勝訴之判決，
    於法並無不合；上訴人上訴意旨指摘原判決不當，求予廢棄
    改判為無理由，應予駁回。
陸、本件事證業臻明確，故兩造其餘主張、陳述及所提之證據，
    經審酌後認不影響本案判決結果，爰不逐一論述，併予敘明
    。
柒、據上論結，本件上訴為無理由，依民事訴訟法第463條、第3
    85條第1項、第449條第1項、第78條、第85條第1項前段，判
    決如主文。
中    華    民    國    98    年    5     月    26    日
                  民事第四庭    審判長法  官  王惠一
                                      法  官  王浦傑
                                      法  官  蘇重信
上為正本係照原本作成。
不得上訴。
中    華    民    國    98    年    5     月    26    日
                                      書記官  陳嘉琍


司法院資訊處製作；財團法人民間司法改革基金會備份。
